---
title: "Tugas Praktikum MPDW - ARIMA Suhu Rata-rata Harian Cilegon"
author: "Dzulfikar Najib"
date: "`r format(Sys.Date(), '%d %B %Y')`"
output:
  html_document:
    toc: true
    toc_float: true
    code_folding: show
    df_print: paged
---

```{r setup, include=FALSE, message=FALSE, warning=FALSE}
knitr::opts_chunk$set(
  echo = TRUE,
  message = FALSE,
  warning = FALSE,
  fig.align = "center"
)

library(forecast)
library(tseries)
library(TSA)
library(lmtest)
library(MASS)
library(FinTS)

tafsir <- function(p, ok, no) {
  ifelse(p > 0.05, ok, no)
}
```

# 1. Pembagian Data

Data yang digunakan adalah data suhu rata-rata harian Kota Cilegon (`Suhu_Rata2_C`).
Data dimulai dari 1 Januari 2024. Data dibagi menjadi data *train* untuk membangun
model dan data *test* untuk mengevaluasi hasil peramalan.

Pembagian data menggunakan **90% data sebagai train dan 10% sebagai test**.
Pembagian ini digunakan agar data *train* cukup panjang untuk mengidentifikasi
pola autokorelasi, sementara data *test* tetap tersedia untuk mengevaluasi
kemampuan peramalan.

```{r pembagian-data}
df <- read.csv("cuaca_cilegon_10_tahun.csv")

df$Tanggal <- as.Date(df$Tanggal)

dat <- df[
  df$Tanggal >= as.Date("2024-01-01") &
    !is.na(df$Suhu_Rata2_C),
  c("Tanggal", "Suhu_Rata2_C")
]

dat <- dat[order(dat$Tanggal), ]

n <- nrow(dat)
n_train <- floor(0.90 * n)

train <- dat[1:n_train, ]
test  <- dat[(n_train + 1):n, ]

y_raw <- ts(train$Suhu_Rata2_C)

cat("Jumlah seluruh data :", n, "\n")
cat("Jumlah data train   :", nrow(train), "\n")
cat("Jumlah data test    :", nrow(test), "\n")
cat("Periode data        :", min(dat$Tanggal), "s.d.", max(dat$Tanggal), "\n")
```

```{r plot-pembagian}
plot(
  dat$Tanggal[1:n_train],
  train$Suhu_Rata2_C,
  type = "l",
  col = "blue",
  xlim = range(dat$Tanggal),
  ylim = range(dat$Suhu_Rata2_C),
  xlab = "Tanggal",
  ylab = "Suhu Rata-rata (°C)",
  main = "Pembagian Data Train dan Test"
)

lines(
  test$Tanggal,
  test$Suhu_Rata2_C,
  col = "red"
)

legend(
  "topright",
  legend = c("Train", "Test"),
  col = c("blue", "red"),
  lty = 1,
  bty = "n"
)
```

**Interpretasi:** Terdapat `r n` amatan dari `r min(dat$Tanggal)` sampai
`r max(dat$Tanggal)`. Sebanyak `r n_train` amatan digunakan sebagai data *train* dan
`r nrow(test)` amatan digunakan sebagai data *test*.

# 2. Pemeriksaan Stasioneritas Data Train

## 2.1 Stasioneritas Ragam dengan Box-Cox

Stasioneritas ragam diperiksa menggunakan analisis Box-Cox. Jika selang
kepercayaan 95% untuk parameter Box-Cox mengandung angka 1, data dianggap
tidak memerlukan transformasi untuk menstabilkan ragam.

```{r box-cox}
bc <- boxcox(
  y_raw ~ 1,
  lambda = seq(-10, 10, by = 0.01),
  plotit = TRUE
)

lambda_opt <- bc$x[which.max(bc$y)]

ci_bc <- range(
  bc$x[
    bc$y > max(bc$y) - qchisq(0.95, 1) / 2
  ]
)

lambda_opt
ci_bc
```

```{r keputusan-box-cox}
ragam_stasioner <- ci_bc[1] <= 1 && ci_bc[2] >= 1

if (ragam_stasioner) {
  lambda_used <- 1
  y_var <- y_raw
} else {
  lambda_used <- lambda_opt
  y_var <- BoxCox(y_raw, lambda = lambda_used)
}

cat("Lambda optimum :", round(lambda_opt, 3), "\n")
cat("CI 95%         :", round(ci_bc[1], 3), "sampai", round(ci_bc[2], 3), "\n")
cat("Stasioner ragam :", ragam_stasioner, "\n")
```

**Interpretasi:** Nilai lambda optimum adalah `r round(lambda_opt, 2)` dengan
selang kepercayaan 95% sebesar [`r round(ci_bc[1], 2)`; `r round(ci_bc[2], 2)`].
Selang kepercayaan tersebut `r ifelse(ragam_stasioner,
"memuat angka 1, sehingga transformasi Box-Cox tidak diperlukan.",
"tidak memuat angka 1, sehingga transformasi Box-Cox dilakukan menggunakan lambda optimum.")`

## 2.2 Stasioneritas Rataan dengan ACF dan ADF

Stasioneritas rataan diperiksa menggunakan ACF dan uji Augmented Dickey-Fuller
(ADF). Pada uji ADF, hipotesis nol menyatakan bahwa data memiliki unit root
(tidak stasioner).

```{r acf-adf}
acf(
  y_var,
  main = "ACF Data Train"
)

adf <- adf.test(y_var)

adf
```

```{r keputusan-adf}
mean_stasioner <- adf$p.value < 0.05

cat("ADF p-value :", format.pval(adf$p.value), "\n")
cat("Stasioner rataan :", mean_stasioner, "\n")
```

**Interpretasi:** Uji ADF menghasilkan p-value `r format.pval(adf$p.value)`.
Nilai tersebut `r ifelse(mean_stasioner,
"lebih kecil dari 0,05 sehingga H0 ditolak dan data dianggap stasioner dalam rataan.",
"lebih besar dari 0,05 sehingga H0 tidak ditolak dan data belum stasioner dalam rataan.")`

# 3. Penanganan Ketidakstasioneran

Penanganan dilakukan sesuai hasil pemeriksaan pada tahap sebelumnya:

- Jika ragam belum stasioner, dilakukan transformasi Box-Cox.
- Jika rataan belum stasioner, dilakukan diferensiasi.
- Jika keduanya sudah stasioner, tidak dilakukan transformasi maupun diferensiasi.

```{r penanganan-stasioneritas}
if (!ragam_stasioner) {
  y <- y_var
} else {
  y <- y_raw
}

if (!mean_stasioner) {
  d <- ndiffs(y, test = "adf")
  y_model <- diff(y, differences = d)
} else {
  d <- 0
  y_model <- y
}

cat("Orde diferensiasi d =", d, "\n")
```

**Interpretasi:** Berdasarkan hasil pengujian, `r ifelse(ragam_stasioner,
"ragam sudah dianggap stasioner sehingga tidak dilakukan transformasi Box-Cox.",
"ragam belum stasioner sehingga transformasi Box-Cox dilakukan.")`
Untuk rataan, `r ifelse(d == 0,
"data sudah stasioner sehingga tidak dilakukan diferensiasi.",
paste0("data belum stasioner sehingga dilakukan diferensiasi sebanyak ", d, " kali."))`

# 4. Identifikasi Model Potensial

Setelah data dibuat stasioner, identifikasi model dilakukan menggunakan ACF,
PACF, dan EACF.

```{r acf-pacf}
par(mfrow = c(1, 2))

acf(
  y_model,
  main = "ACF Data Stasioner"
)

pacf(
  y_model,
  main = "PACF Data Stasioner"
)

par(mfrow = c(1, 1))
```

```{r eacf}
eacf(y_model)
```

**Interpretasi:** ACF dan PACF digunakan untuk melihat pola ketergantungan
antaramatan dan menentukan orde AR serta MA yang layak dipertimbangkan.
EACF digunakan sebagai informasi tambahan dalam menentukan kandidat model
ARMA/ARIMA.

> **Catatan:** Kandidat model pada bagian berikut dibuat berdasarkan pola
> ACF, PACF, dan EACF. Untuk data ini, kandidat yang diperiksa adalah model
> ARIMA(1,d,0), ARIMA(1,d,1), ARIMA(1,d,2), dan ARIMA(2,d,1).

```{r kandidat-model}
kand <- list(
  c(1, d, 0),
  c(1, d, 1),
  c(1, d, 2),
  c(2, d, 1)
)

model_names <- sapply(
  kand,
  function(o) paste0("ARIMA(", paste(o, collapse = ","), ")")
)

model_names
```

# 5. Pendugaan Parameter dan Pemilihan Model

Setiap model kandidat diduga menggunakan fungsi `Arima()`. Model diperiksa
berdasarkan signifikansi parameter dan nilai AIC.

```{r estimasi-model}
fits <- lapply(
  kand,
  function(o) {
    Arima(
      y,
      order = o,
      include.mean = (o[2] == 0)
    )
  }
)

for (i in seq_along(fits)) {
  cat("\n", model_names[i], "\n", sep = "")
  print(coeftest(fits[[i]]))
}
```

```{r tabel-model}
sig_all <- sapply(
  fits,
  function(f) {
    pval <- coeftest(f)[, 4]
    all(pval < 0.05)
  }
)

tab_model <- data.frame(
  Model = model_names,
  AIC = sapply(fits, AIC),
  Semua_Parameter_Signifikan =
    ifelse(sig_all, "Ya", "Tidak")
)

tab_model
```

Model yang dipilih adalah model dengan parameter yang signifikan dan AIC
terkecil di antara model yang memenuhi kriteria signifikansi.

```{r pilih-model}
ok <- which(sig_all)

if (length(ok) == 0) {
  # Jika tidak ada model yang seluruh parameternya signifikan,
  # gunakan AIC terkecil dan beri catatan pada interpretasi.
  idx <- which.min(tab_model$AIC)
  alasan_pemilihan <- "Tidak ada kandidat dengan seluruh parameter signifikan; model dipilih berdasarkan AIC terkecil."
} else {
  idx <- ok[which.min(tab_model$AIC[ok])]
  alasan_pemilihan <- "Model dipilih dari kandidat dengan seluruh parameter signifikan dan AIC terkecil."
}

best_order <- kand[[idx]]
best <- fits[[idx]]
best_name <- model_names[idx]

cat("Model terpilih :", best_name, "\n")
cat("AIC            :", round(AIC(best), 3), "\n")
cat("Alasan         :", alasan_pemilihan, "\n")
```

```{r parameter-model-terbaik}
coeftest(best)
```

**Interpretasi:** Berdasarkan kriteria signifikansi parameter dan AIC, model
yang dipilih adalah **`r best_name`** dengan AIC sebesar `r round(AIC(best), 3)`.
`r alasan_pemilihan`

# 6. Analisis Sisaan

Setelah model diperoleh, dilakukan pemeriksaan terhadap sisaan untuk melihat
apakah sisaan sudah menyerupai *white noise*. Pemeriksaan meliputi plot
sisaan, ACF sisaan, QQ-plot, uji Ljung-Box, uji ARCH-LM, dan uji
Shapiro-Wilk.

```{r analisis-sisaan}
res <- as.numeric(residuals(best))

par(mfrow = c(1, 3))

plot(
  res,
  type = "l",
  main = "Sisaan vs Waktu",
  xlab = "Waktu",
  ylab = "Sisaan"
)
abline(h = 0, lty = 2)

acf(
  res,
  main = "ACF Sisaan"
)

qqnorm(
  res,
  main = "QQ-Plot Sisaan"
)
qqline(res)

par(mfrow = c(1, 1))
```

```{r uji-sisaan}
lb <- Box.test(
  res,
  lag = 20,
  type = "Ljung-Box",
  fitdf = best_order[1] + best_order[3]
)

arch <- ArchTest(res)

sw <- shapiro.test(res)

lb
arch
sw
```

**Interpretasi Ljung-Box:** p-value = `r signif(lb$p.value, 4)`.
`r tafsir(lb$p.value,
"Nilai p-value lebih besar dari 0,05 sehingga tidak terdapat bukti autokorelasi pada sisaan. Sisaan dapat dianggap tidak berkorelasi.",
"Nilai p-value lebih kecil dari 0,05 sehingga masih terdapat autokorelasi pada sisaan.")`

**Interpretasi ARCH-LM:** p-value = `r signif(arch$p.value, 4)`.
`r tafsir(arch$p.value,
"Nilai p-value lebih besar dari 0,05 sehingga tidak terdapat bukti efek ARCH pada sisaan.",
"Nilai p-value lebih kecil dari 0,05 sehingga terdapat indikasi efek ARCH atau ragam sisaan tidak konstan.")`

**Interpretasi Shapiro-Wilk:** p-value = `r signif(sw$p.value, 4)`.
`r tafsir(sw$p.value,
"Nilai p-value lebih besar dari 0,05 sehingga tidak terdapat bukti yang cukup untuk menolak normalitas sisaan.",
"Nilai p-value lebih kecil dari 0,05 sehingga sisaan tidak mengikuti distribusi normal.")`

# 7. Uji Overfitting

Overfitting diperiksa dengan menaikkan orde AR sebanyak satu dan orde MA
sebanyak satu dari model terpilih. Model hasil penambahan dibandingkan
dengan model awal berdasarkan signifikansi parameter tambahan dan AIC.

```{r overfitting}
p <- best_order[1]
q <- best_order[3]

# Model dengan orde AR ditambah satu
f_ar <- tryCatch(
  Arima(
    y,
    order = c(p + 1, d, q),
    include.mean = (d == 0)
  ),
  error = function(e) NULL
)

# Model dengan orde MA ditambah satu
f_ma <- tryCatch(
  Arima(
    y,
    order = c(p, d, q + 1),
    include.mean = (d == 0)
  ),
  error = function(e) NULL
)

ov_list <- list(
  AR = f_ar,
  MA = f_ma
)

# Ambil p-value parameter tambahan dengan aman
get_extra_p <- function(fit, par_name) {
  if (is.null(fit)) return(NA_real_)

  ct <- tryCatch(coeftest(fit), error = function(e) NULL)

  if (is.null(ct) || !(par_name %in% rownames(ct))) {
    return(NA_real_)
  }

  ct[par_name, 4]
}

p_ar_extra <- get_extra_p(f_ar, paste0("ar", p + 1))
p_ma_extra <- get_extra_p(f_ma, paste0("ma", q + 1))

ov_tab <- data.frame(
  Model = c(
    paste0("ARIMA(", p + 1, ",", d, ",", q, ")"),
    paste0("ARIMA(", p, ",", d, ",", q + 1, ")")
  ),
  AIC = c(
    ifelse(is.null(f_ar), NA, AIC(f_ar)),
    ifelse(is.null(f_ma), NA, AIC(f_ma))
  ),
  Parameter_Tambahan = c(
    paste0("ar", p + 1),
    paste0("ma", q + 1)
  ),
  p_value = c(
    p_ar_extra,
    p_ma_extra
  )
)

ov_tab$Signifikan <- ifelse(
  is.na(ov_tab$p_value),
  "Model gagal diestimasi",
  ifelse(ov_tab$p_value < 0.05, "Ya", "Tidak")
)

ov_tab
AIC(best)
```

```{r keputusan-overfitting}
over_ok <- all(
  !is.na(ov_tab$p_value),
  ov_tab$p_value > 0.05,
  ov_tab$AIC >= AIC(best)
)

if (over_ok) {
  kesimpulan_over <- paste0(
    "Kedua parameter tambahan tidak signifikan dan AIC model yang lebih kompleks ",
    "tidak lebih kecil daripada model awal. Dengan demikian tidak terdapat ",
    "indikasi bahwa penambahan orde memberikan perbaikan model yang diperlukan, ",
    "sehingga ", best_name, " tetap digunakan."
  )
} else if (any(is.na(ov_tab$p_value))) {
  kesimpulan_over <- paste0(
    "Salah satu model overfitting tidak berhasil diestimasi sehingga pemeriksaan ",
    "overfitting tidak dapat dinyatakan lengkap berdasarkan kedua model tambahan."
  )
} else {
  kesimpulan_over <- paste0(
    "Terdapat model yang memiliki parameter tambahan signifikan atau AIC lebih ",
    "kecil daripada model awal. Oleh karena itu hasil overfitting perlu ",
    "dipertimbangkan kembali sebelum model akhir ditetapkan."
  )
}

kesimpulan_over
```

**Interpretasi:** Pada model awal **`r best_name`** dengan AIC
`r round(AIC(best), 3)`, penambahan orde menghasilkan p-value parameter
tambahan sebesar `r paste(ifelse(is.na(ov_tab$p_value), "NA", round(ov_tab$p_value, 4)), collapse = " dan ")`.

`r kesimpulan_over`

# 8. Peramalan dan Evaluasi Data Test

Setelah model akhir ditetapkan, dilakukan peramalan sebanyak jumlah pengamatan
pada data *test*. Hasil ramalan kemudian dibandingkan dengan nilai aktual
menggunakan MAE, RMSE, dan MAPE.

```{r forecasting}
h <- nrow(test)

fc <- forecast(
  best,
  h = h,
  level = 95
)

pred <- as.numeric(fc$mean)
act <- test$Suhu_Rata2_C

akurasi <- c(
  MAE = mean(abs(act - pred)),
  RMSE = sqrt(mean((act - pred)^2)),
  MAPE = mean(abs((act - pred) / act)) * 100
)

round(akurasi, 3)
```

```{r plot-forecast}
plot(
  fc,
  include = min(150, length(y)),
  main = paste("Peramalan", best_name),
  ylab = "Suhu Rata-rata (°C)",
  xlab = "Waktu"
)

lines(
  (length(y) + 1):(length(y) + h),
  act,
  col = "red"
)

legend(
  "topleft",
  legend = c("Ramalan", "Aktual (Test)"),
  col = c("blue", "red"),
  lty = 1,
  bty = "n"
)
```

Sebagai pembanding sederhana, digunakan ramalan naif berupa nilai terakhir
data *train*.

```{r baseline}
naive_pred <- rep(tail(y, 1), h)

akurasi_naive <- c(
  MAE = mean(abs(act - naive_pred)),
  RMSE = sqrt(mean((act - naive_pred)^2)),
  MAPE = mean(abs((act - naive_pred) / act)) * 100
)

data.frame(
  Ukuran = names(akurasi),
  ARIMA = round(akurasi, 3),
  Naive = round(akurasi_naive, 3)
)
```

**Interpretasi:** Peramalan sebanyak `r h` hari menghasilkan MAE sebesar
`r round(akurasi["MAE"], 3)`, RMSE sebesar `r round(akurasi["RMSE"], 3)`,
dan MAPE sebesar `r round(akurasi["MAPE"], 2)`%.

Sebagai pembanding, metode naif menghasilkan MAE sebesar
`r round(akurasi_naive["MAE"], 3)`, RMSE sebesar
`r round(akurasi_naive["RMSE"], 3)`, dan MAPE sebesar
`r round(akurasi_naive["MAPE"], 2)`%.

# Kesimpulan

Berdasarkan seluruh tahapan analisis, data suhu rata-rata harian Cilegon
yang digunakan terdiri dari `r n` amatan dan memenuhi syarat minimal 500
amatan. Data dibagi menjadi `r n_train` amatan untuk data *train* dan
`r nrow(test)` amatan untuk data *test*.

Pemeriksaan Box-Cox menghasilkan lambda optimum sebesar
`r round(lambda_opt, 2)` dengan selang kepercayaan 95% sebesar
[`r round(ci_bc[1], 2)`; `r round(ci_bc[2], 2)`].
`r ifelse(ragam_stasioner,
"Selang tersebut memuat angka 1 sehingga tidak dilakukan transformasi Box-Cox.",
"Selang tersebut tidak memuat angka 1 sehingga dilakukan transformasi Box-Cox.")`

Uji ADF menghasilkan p-value `r format.pval(adf$p.value)`.
`r ifelse(mean_stasioner,
"Data dianggap stasioner dalam rataan sehingga tidak diperlukan diferensiasi.",
"Data belum stasioner dalam rataan sehingga dilakukan diferensiasi.")`

Berdasarkan ACF, PACF, dan EACF, beberapa model potensial kemudian
diestimasi. Model yang dipilih adalah **`r best_name`** dengan AIC sebesar
`r round(AIC(best), 3)`.

Pada analisis sisaan, uji Ljung-Box menghasilkan p-value
`r round(lb$p.value, 4)`, uji ARCH-LM menghasilkan p-value
`r round(arch$p.value, 4)`, dan uji Shapiro-Wilk menghasilkan p-value
`r format.pval(sw$p.value)`.

Uji overfitting dilakukan dengan menambahkan satu orde AR dan satu orde MA.
Hasilnya adalah sebagai berikut:

`r kesimpulan_over`

Pada data *test*, model menghasilkan MAE sebesar
`r round(akurasi["MAE"], 3)`, RMSE sebesar
`r round(akurasi["RMSE"], 3)`, dan MAPE sebesar
`r round(akurasi["MAPE"], 2)`%.

Dengan demikian, seluruh tahapan pembuatan model ARIMA yang diminta dalam
praktikum telah dilakukan, mulai dari pembagian data, pemeriksaan
stasioneritas, penanganan ketidakstasioneran, identifikasi model,
pendugaan dan pemilihan model, analisis sisaan, uji overfitting, hingga
peramalan dan evaluasi pada data *test*.
