---
title: "Tugas Kuliah Pertemuan 3"
author: "Dzulfikar Najib"
date: "2026-09-08"
output: html_document
---

Data : data harian tahun Jan 2022 - Des 2024

Peubah yang digunakan:

- TMA = Tinggi Muka Air
- PC = Curah Hujan Kota Bogor
- TM = Suhu rata rata Kota Bogor
- RH = Kelembapan relatif Kota Bogor
- WS = Kecepatan angin Kota Bogor

Tujuan : mengidentifikasi hubungan jangka pendek dan jangka panjang antara peubah penjelas dan peubah respon, meramal data harian periode jan-april 2025

# 1 Library

```{r}
library(readxl)
library(dplyr)
library(ggplot2)
library(moments)
library(ggcorrplot)
library(corrplot)
library(forecast)
library(urca)
library(tseries)
library(dynlm)
library(dLagM)
library(lmtest)
library(car)
library(ARDL)
library(tidyr)
library(MASS)
library(patchwork)
library(dynlm)
library(nardl)
library(writexl)
library(openxlsx)
library(dynamac)
library(e1071)
```


# 2 Import Data
## 2.1 Data

```{r}
dataset <- read_excel("Data_Harian_2022_2024.xlsx")
str(dataset)
```
Data harian periode 1 Jan 2022 - 31 Des 2024

# 3 Eksplorasi Data
## 3.1 Statistika Deskriptif
### 3.1.1 Statistik Deskriptif Dasar

```{r}
summary(dataset)
```
### 3.1.2 Standard Deviation
```{r}
sd_tma <- sd(dataset$TMA, na.rm = TRUE)
sd_pc <- sd(dataset$PC, na.rm = TRUE)
sd_tm <- sd(dataset$TM, na.rm = TRUE)
sd_rh <- sd(dataset$RH, na.rm = TRUE)
sd_ws <- sd(dataset$WS, na.rm = TRUE)
```

```{r}
cat("Standard deviation TMA:", sd_tma, "\n")
cat("Standard deviation PC:", sd_pc, "\n")
cat("Standard deviation TM:", sd_tm, "\n")
cat("Standard deviation RH:", sd_rh, "\n")
cat("Standard deviation WS:", sd_ws, "\n")
```

- Tinggi Muka Air (TMA) Pintu Air Manggarai dengan simpangan baku sebesar 39,4, menunjukkan bahwa peubah respon memiliki sebaran yang lebih besar dibandingkan peubah lain.

- WS atau kecepatan angin Kota Bogor memiliki standar deviasi terkecil yaitu 0,52. Hal ini menunjukkan bahwa peubah WS memiliki sebaran data terkecil.

### 3.1.3 Skewness


```{r}
skew_tma <- skewness(dataset$TMA, na.rm = TRUE)
skew_pc <- skewness(dataset$PC, na.rm = TRUE)
skew_tm <- skewness(dataset$TM, na.rm = TRUE)
skew_rh <- skewness(dataset$RH, na.rm = TRUE)
skew_ws <- skewness(dataset$WS, na.rm = TRUE)
```

```{r}
cat("Skewness TMA:", skew_tma, "\n")
cat("Skewness PC:", skew_pc, "\n")
cat("Skewness TM:", skew_tm, "\n")
cat("Skewness RH:", skew_rh, "\n")
cat("Skewness WS:", skew_ws, "\n")
```

- Jika skewness ≈ 0, berarti distribusi simetris.
- PC atau curah hujan Kota Bogor memiliki skewness tertinggi sebesar 5,06 yang menunjukkan bahwa distribusi peubah PC sangat miring ke kanan
- RH atau kelembapan relatif Kota Bogor memiliki skewness negatif sebesar -0,98, menunjukkan distribusi cenderung miring ke kiri

### 3.1.4 Kurtosis
```{r}
kurt_tma <- kurtosis(dataset$TMA, na.rm = TRUE)
kurt_pc <- kurtosis(dataset$PC, na.rm = TRUE)
kurt_tm <- kurtosis(dataset$TM, na.rm = TRUE)
kurt_rh <- kurtosis(dataset$RH, na.rm = TRUE)
kurt_ws <- kurtosis(dataset$WS, na.rm = TRUE)
```

```{r}
cat("Kurtosis TMA:", kurt_tma, "\n")
cat("Kurtosis PC:", kurt_pc, "\n")
cat("Kurtosis TM:", kurt_tm, "\n")
cat("Kurtosis RH:", kurt_rh, "\n")
cat("Kurtosis WS:", kurt_ws, "\n")
```

- Jika kurtosis ≈ 3, berarti distribusi normal.
- PC atau curah hujan Kota Bogor memiliki kurtosis sebesar 59,08, nilai kurtosis yang ekstrem menandakan adanya lonjakan tinggi dalam periode tertentu


## 3.2 Time Series Plot
### 3.2.1 Plot Time Series TMA
```{r}
ggplot(data = dataset, aes(x = Date, y = TMA)) +
  geom_line() +
  labs(title = "Time Series Plot of TMA", x = "Date", y = "TMA") +
  theme_minimal()
```

### 3.2.2 Plot Time Series PC
```{r}
ggplot(data = dataset, aes(x = Date, y = PC)) +
  geom_line() +
  labs(title = "Time Series Plot of PC", x = "Date", y = "PC") +
  theme_minimal()
```

### 3.2.3 Plot Time Series TM
```{r}
ggplot(data = dataset, aes(x = Date, y = TM)) +
  geom_line() +
  labs(title = "Time Series Plot of TM", x = "Date", y = "TM") +
  theme_minimal()
```

### 3.2.4 Plot Time Series RH
```{r}
ggplot(data = dataset, aes(x = Date, y = RH)) +
  geom_line() +
  labs(title = "Time Series Plot of RH", x = "Date", y = "RH") +
  theme_minimal()
```

### 3.2.5 Plot Time Series WS
```{r}
ggplot(data = dataset, aes(x = Date, y = WS)) +
  geom_line() +
  labs(title = "Time Series Plot of WS", x = "Date", y = "WS") +
  theme_minimal()
```

### 3.2.6 Plot Time Series Semua Peubah
```{r}
data_long <- dataset %>%
  pivot_longer(cols = c(TMA, PC, TM, RH, WS),
               names_to = "Variabel",
               values_to = "Nilai")

# Membuat plot dengan facet_wrap
ggplot(data_long, aes(x = Date, y = Nilai)) +
  geom_line() +
  facet_wrap(~ Variabel, scales = "free_y", ncol = 2) + 
  labs(title = "Time Series Plot of Multiple Variables",
       x = "Date",
       y = "Value") +
  theme_minimal()
```

- Data menunjukkan bahwa baik satu peubah respon maupun empat peubah penjelas tidak memiliki pola musiman atau siklus yang konsisten.
- Peubah penjelas PC memiliki sebaran yang tinggi saat akhir tahun, menunjukkan lonjakan ekstrem melebihi 100 mm/jam dalam sehari.
- Peubah penjelas atau TMA juga memiliki pola yang tidak beraturan namun beberapa puncaknya cenderung berdekatan dengan puncak curah hujan.
- Peubah penjelas suhu rata-rata atau TM, kelembapan relatif atau RH, dan kecepatan angin atau WS menunjukkan kestabilan namun tetap tidak membentuk siklus secara tahunan.


## 3.2 Matriks Korelasi

```{r}
cor_matrix <- cor(dataset[, c("TMA", "PC", "TM", "RH", "WS")], use = "complete.obs")
cor_matrix
```

```{r}
corrplot(cor_matrix, method = "color", addCoef.col = "black",
         tl.col = "black", tl.srt = 50, number.cex = 0.8,
         title = "Matriks Korelasi",
         mar = c(0,0,1,0))

```

- TMA memiliki korelasi positif dengan peubah penjelas PC sebesar 0,39 dan peubah penjelas RH sebesar 0,53. Hal ini berarti jika peubah penjelas PC atau RH meningkat maka TMA juga cenderung meningkat.
- Korelasi antara peubah penjelas TMA dengan peubah penjelas TM dan WS relatif sangat lemah, artinya perubahan TM atau WS tidak terlalu berperan langsung dalam memengaruhi TMA.

# 4 Data Spltting

```{r}
total_rows <- 1096
test_size <- 160

train_index <- 1:(total_rows - test_size)
test_index  <- (total_rows - test_size + 1):total_rows

train_2225 <- dataset[train_index, ]
test_2225  <- dataset[test_index, ]
str(train_2225)
```

```{r}
str(test_2225)
```
```{r}
train_2225.ts<-ts(train_2225)
test_2225.ts<-ts(test_2225)
```

- Berdasarkan pola data, data dibagi menjadi data train sebesar 86% dari total data atau sebanyak 936 data dan data test sebesar 14% dari total data atau sebanyak 160 data.

## 4.1 Time Series data split

```{r}
train_2225 <- train_2225 %>%
  mutate(DataType = "Train")

test_2225 <- test_2225 %>%
  mutate(DataType = "Test")
```

### 4.1.1 PLot TIme Series TMA

```{r}
combined_data <- bind_rows(train_2225, test_2225)
data_long <- combined_data %>%
  pivot_longer(cols = c(TMA), 
               names_to = "Variabel",
               values_to = "Nilai")

ggplot(data_long, aes(x = Date, y = Nilai, color = DataType)) +
  geom_line() +
  facet_wrap(~ Variabel, scales = "free_y", ncol = 2) +
  scale_color_manual(values = c("Train" = "#00BFC4", "Test" = "#F8766D")) +
  labs(title = "Time Series of TMA (Train vs. Test)",
       x = "Date",
       y = "Tinggi Muka Air (cm)",
       color = "Data Type") +
  theme_minimal()
```

### 4.1.2 PLot TIme Series PC
```{r}
combined_data <- bind_rows(train_2225, test_2225)
data_long <- combined_data %>%
  pivot_longer(cols = c(PC), 
               names_to = "Variabel",
               values_to = "Nilai")

ggplot(data_long, aes(x = Date, y = Nilai, color = DataType)) +
  geom_line() +
  facet_wrap(~ Variabel, scales = "free_y", ncol = 2) +
  scale_color_manual(values = c("Train" = "#00BFC4", "Test" = "#F8766D")) +
  labs(title = "Time Series of PC (Train vs. Test)",
       x = "Date",
       y = "Curah Hujan (mm/jam)",
       color = "Data Type") +
  theme_minimal()
```

### 4.1.3 PLot TIme Series TM

```{r}
combined_data <- bind_rows(train_2225, test_2225)
data_long <- combined_data %>%
  pivot_longer(cols = c(TM), 
               names_to = "Variabel",
               values_to = "Nilai")

ggplot(data_long, aes(x = Date, y = Nilai, color = DataType)) +
  geom_line() +
  facet_wrap(~ Variabel, scales = "free_y", ncol = 2) +
  scale_color_manual(values = c("Train" = "#00BFC4", "Test" = "#F8766D")) +
  labs(title = "Time Series of TM (Train vs. Test)",
       x = "Date",
       y = "Suhu Rata-rata (celcius)",
       color = "Data Type") +
  theme_minimal()
```

### 4.1.4 PLot TIme Series RH

```{r}
combined_data <- bind_rows(train_2225, test_2225)
data_long <- combined_data %>%
  pivot_longer(cols = c(RH), 
               names_to = "Variabel",
               values_to = "Nilai")

ggplot(data_long, aes(x = Date, y = Nilai, color = DataType)) +
  geom_line() +
  facet_wrap(~ Variabel, scales = "free_y", ncol = 2) +
  scale_color_manual(values = c("Train" = "#00BFC4", "Test" = "#F8766D")) +
  labs(title = "Time Series of RH (Train vs. Test)",
       x = "Date",
       y = "Kelembapan Relatif (persen)",
       color = "Data Type") +
  theme_minimal()
```

### 4.1.5 PLot TIme Series WS
```{r}
combined_data <- bind_rows(train_2225, test_2225)
data_long <- combined_data %>%
  pivot_longer(cols = c(WS), 
               names_to = "Variabel",
               values_to = "Nilai")

ggplot(data_long, aes(x = Date, y = Nilai, color = DataType)) +
  geom_line() +
  facet_wrap(~ Variabel, scales = "free_y", ncol = 2) +
  scale_color_manual(values = c("Train" = "#00BFC4", "Test" = "#F8766D")) +
  labs(title = "Time Series of WS (Train vs. Test)",
       x = "Date",
       y = "Kecepatan Angin (m/s)",
       color = "Data Type") +
  theme_minimal()
```


### 4.1.6 PLot TIme Series Semua Peubah
```{r}
combined_data <- bind_rows(train_2225, test_2225)
data_long <- combined_data %>%
  pivot_longer(cols = c(TMA, PC, TM, RH, WS), 
               names_to = "Variabel",
               values_to = "Nilai")

ggplot(data_long, aes(x = Date, y = Nilai, color = DataType)) +
  geom_line() +
  facet_wrap(~ Variabel, scales = "free_y", ncol = 2) +
  scale_color_manual(values = c("Train" = "#00BFC4", "Test" = "#F8766D")) +
  labs(title = "Time Series of Multiple Variables (Train vs. Test)",
       x = "Date",
       y = "Value",
       color = "Data Type") +
  theme_minimal()
```


# Kestasioneran Data
## 5.1 Plot ACF
### 5.1.1 ACF TMA
```{r}
acf_TMA <- ggAcf(train_2225$TMA) + labs(title = "ACF TMA")
acf_TMA
```

- Plot ACF TMA menurun secara perlahan : TMA tidak stasioner

```{r}
acf_TMA <- ggAcf(train_2225$TMA) +
  labs(title = "ACF TMA") +
  theme(
    axis.text.x = element_text(size = 14),
    axis.text.y = element_text(size = 14)
  )
acf_TMA
```

### 5.1.2 ACF PC
```{r}
acf_PC <- ggAcf(train_2225$PC) + labs(title = "ACF PC")
acf_PC
```

- Plot ACF PC menurun secara perlahan : PC tidak stasioner

```{r}
acf_PC <- ggAcf(train_2225$PC) +
  labs(title = "ACF PC") +
  theme(
    axis.text.x = element_text(size = 14),
    axis.text.y = element_text(size = 14)
  )
acf_PC
```

### 5.1.3 ACF TM
```{r}
acf_TM <- ggAcf(train_2225$TM) + labs(title = "ACF TM")
acf_TM
```

```{r}
acf_TM <- ggAcf(train_2225$TM) +
  labs(title = "ACF TM") +
  theme(
    axis.text.x = element_text(size = 14),
    axis.text.y = element_text(size = 14)
  )
acf_TM
```

### 5.1.4 Plot ACF RH
```{r}
acf_RH <- ggAcf(train_2225$RH) + labs(title = "ACF RH")
acf_RH
```

- Plot ACF RH menurun secara perlahan : RH tidak stasioner

```{r}
acf_RH <- ggAcf(train_2225$RH) +
  labs(title = "ACF RH") +
  theme(
    axis.text.x = element_text(size = 14),
    axis.text.y = element_text(size = 14)
  )
acf_RH
```

### 5.1.5 Plot ACF WS
```{r}
acf_WS <- ggAcf(train_2225$WS) + labs(title = "ACF WS")
acf_WS
```

- Plot ACF WS menurun secara perlahan : WS tidak stasioner

```{r}
acf_WS <- ggAcf(train_2225$WS) +
  labs(title = "ACF WS") +
  theme(
    axis.text.x = element_text(size = 14),
    axis.text.y = element_text(size = 14)
  )
acf_WS
```

### 5.1.6 Plot ACF Gabungan
```{r}
combined_acf <- acf_TMA + acf_PC + acf_TM + acf_RH + acf_WS
combined_acf
```

## 5.2 Plot PACF
### 5.2.1 Plot PACF TMA
```{r}
pacf_TMA <- ggPacf(train_2225$TMA) + labs(title = "PACF TMA")
pacf_TMA
```
- Lag p antara 1 sampai 3, karena PACF memotong cut-off setelah lag-3

### 5.2.2 Plot PACF PC
```{r}
pacf_PC <- ggPacf(train_2225$PC) + labs(title = "PACF PC")
pacf_PC
```

### 5.2.3 Plot PACF TM
```{r}
pacf_TM <- ggPacf(train_2225$TM) + labs(title = "PACF TM")
pacf_TM
```

### 5.2.4 Plot PACF RH
```{r}
pacf_RH <- ggPacf(train_2225$RH) + labs(title = "PACF RH")
pacf_RH
```

### 5.2.5 Plot PACF WS
```{r}
pacf_WS <- ggPacf(train_2225$WS) + labs(title = "PACF WS")
pacf_WS
```

### 5.2.6 Plot ACF semua peubah
```{r}
pacf_WS <- ggPacf(train_2225$WS) + labs(title = "PACF WS")
pacf_WS
```


## 5.3 Uji ADF
### 5.3.1 Uji ADF TMA
```{r}
adf.test(train_2225$TMA)
```
- TMA stasioner secara uji formal

### 5.3.2 Uji ADF PC
```{r}
adf.test(train_2225$PC)
```
- PC stasioner secara uji formal

### 5.3.3 Uji ADF TM
```{r}
adf.test(train_2225$TM)
```
- TM stasioner secara uji formal

### 5.3.4 Uji ADF RH
```{r}
adf.test(train_2225$RH)
```
- RH tidak stasioner secara uji formal

### 5.3.5 Uji ADF WS
```{r}
adf.test(train_2225$WS)
```
- WS stasioner secara uji formal

## 5.4 Plot CCF
### 5.4.1 Plot CCF TMA dan PC
```{r}
ccf_result1 <- ggCcf(train_2225$TMA, train_2225$PC, lag.max=9)+ggtitle("CCF antara TMA dan PC")
ccf_result1
```
### 5.4.2 Plot CCF TMA dan TM
```{r}
ccf_result2 <- ggCcf(train_2225$TMA, train_2225$TM, lag.max=9, plot = TRUE)+ggtitle("CCF antara TMA dan TM")
ccf_result2
```

### 5.4.3 Plot CCF TMA dan RH
```{r}
ccf_result3 <- ggCcf(train_2225$TMA, train_2225$RH, lag.max=9, plot = TRUE)+ggtitle("CCF antara TMA dan RH")
ccf_result3
```

### 5.4.4 Plot CCF TMA dan WS
```{r}
ccf_result4 <- ggCcf(train_2225$TMA, train_2225$WS, lag.max=9, plot = TRUE)+ggtitle("CCF antara TMA dan WS")
ccf_result4
```

### 5.4.5 Plot CCF Gabungan
```{r}
# Menggabungkan plot dalam satu baris
combined_ccf <- ccf_result1 + ccf_result2 + ccf_result3 + ccf_result4

# Mencetak plot gabungan
print(combined_ccf)
```

### 5.4.6 Nilai Korelasi CCF
```{r}
ccf_result1 <- ccf(train_2225$TMA, train_2225$PC, lag.max=9, plot = TRUE)
```

```{r}
lags1 <- ccf_result1$lag
correlations1 <- ccf_result1$acf

ccf_result2 <- ccf(train_2225$TMA, train_2225$TM, lag.max=9, plot = TRUE)
```


```{r}
lags2 <- ccf_result2$lag
correlations2 <- ccf_result2$acf

ccf_result3 <- ccf(train_2225$TMA, train_2225$RH, lag.max=9, plot = TRUE)
```


```{r}
lags3 <- ccf_result3$lag
correlations3 <- ccf_result3$acf

ccf_result4 <- ccf(train_2225$TMA, train_2225$WS, lag.max=9, plot = TRUE)
```


```{r}
lags4 <- ccf_result4$lag
correlations4 <- ccf_result4$acf

# Buat data frame untuk setiap CCF
ccf_df1 <- data.frame(Lag = lags1, Correlation = correlations1, Pair = "TMA vs PC")
ccf_df2 <- data.frame(Lag = lags2, Correlation = correlations2, Pair = "TMA vs TM")
ccf_df3 <- data.frame(Lag = lags3, Correlation = correlations3, Pair = "TMA vs RH")
ccf_df4 <- data.frame(Lag = lags4, Correlation = correlations4, Pair = "TMA vs WS")

# Gabungkan semua data frame menjadi satu
ccf_all_df <- rbind(ccf_df1, ccf_df2, ccf_df3, ccf_df4)
ccf_all_df
```

# First Difference
## 6.1 Differencing
```{r}
DTMA <- diff(train_2225$TMA, differences = 1)
DPC <- diff(train_2225$PC, differences = 1)
DTM <- diff(train_2225$TM, differences = 1)
DRH <- diff(train_2225$RH, differences = 1)
DWS <- diff(train_2225$WS, differences = 1)

# Gabungkan dalam dataframe
df <- data.frame(DTMA, DPC, DTM, DRH, DWS)
df.ts<-ts(df)
head(df)
```

## 6.2 Plot ACF
### 6.2.1 Plot ACF DTMA, DPC, DTM, DRH, dan DWS
```{r}
acf_DTMA <- ggAcf(DTMA) + labs(title = "ACF DTMA")
acf_DTMA
acf_DPC <- ggAcf(DPC) + labs(title = "ACF DPC")
acf_DPC
acf_DTM <- ggAcf(DTM) + labs(title = "ACF DTM")
acf_DTM
acf_DRH <- ggAcf(DRH) + labs(title = "ACF DRH")
acf_DRH
acf_DWS <- ggAcf(DWS) + labs(title = "ACF DWS")
acf_DWS
```

```{r}
acf_DTMA <- ggAcf(DTMA) +
  labs(title = "ACF DTMA") +
  theme(
    axis.text.x = element_text(size = 14),
    axis.text.y = element_text(size = 14)
  )
acf_DTMA
```

### 6.2.2 Plot ACF Gabungan
```{r}
combined_acf <- acf_DTMA + acf_DPC + acf_DTM + acf_DRH + acf_DWS
combined_acf
```

- Semua peubah stasioner pada first difference

## 6.3 Plot PACF
### 6.3.1 Plot PACF DTMA (Lag optimum peubah respon), DPC, DTM, DRH dan DWS
```{r}
pacf_DTMA <- ggPacf(DTMA) + labs(title = "PACF DTMA")
pacf_DTMA
pacf_DPC <- ggPacf(DPC) + labs(title = "PACF DPC")
pacf_DPC
pacf_DTM <- ggPacf(DTM) + labs(title = "PACF DTM")
pacf_DTM
pacf_DRH <- ggPacf(DRH) + labs(title = "PACF DRH")
pacf_DRH
pacf_DWS <- ggPacf(DWS) + labs(title = "PACF DWS")
pacf_DWS
```

- DTMA: Lag p antara 1 sampai 8, karena PACF memotong cut-off setelah lag-8

```{r}
pacf_DTMA <- ggPacf(DTMA) +
  labs(title = "PACF DTMA") +
  theme(
    axis.text.x = element_text(size = 14),
    axis.text.y = element_text(size = 14)
  )
pacf_DTMA
```

### 6.3.2 Plot ACF Gabungan
```{r}
combined_pacf <- pacf_DTMA + pacf_DPC + pacf_DTM + pacf_DRH + pacf_DWS
combined_pacf
```

## 6.4 Uji ADF
### 6.4.1 Uji ADF DTMA, DPC, DTM, DRH, dan DWS
```{r}
adf.test(DTMA)
adf.test(DPC)
adf.test(DTM)
adf.test(DRH)
adf.test(DWS)
```

- Semua stasioner secara uji formal

## 6.5 Plot CCF 9Log optimum peubah penjelas)
### 6.5.1 Plot CCF (DTMA dan DPC), (DTMA dan DTM), (DTMA dan DRH), dan (DTMA dan DWS)
```{r}
ccf_result1 <- ggCcf(DTMA, DPC, lag.max=9)+ggtitle("CCF antara DTMA dan DPC")
ccf_result1
ccf_result2 <- ggCcf(DTMA, DTM, lag.max=9, plot = TRUE)+ggtitle("CCF antara DTMA dan DTM")
ccf_result2
ccf_result3 <- ggCcf(DTMA, DRH, lag.max=9, plot = TRUE)+ggtitle("CCF antara DTMA dan DRH")
ccf_result3
ccf_result4 <- ggCcf(DTMA, DWS, lag.max=9, plot = TRUE)+ggtitle("CCF antara DTMA dan DWS")
ccf_result4

```

### 6.5.2 Plot CCF Gabungan
```{r}
# Menggabungkan plot dalam satu baris
combined_ccf <- ccf_result1 + ccf_result2 + ccf_result3 + ccf_result4

# Mencetak plot gabungan
print(combined_ccf)
```

### 6.5.3 Nilai Korelasi CCF
```{r}
ccf_result1 <- ccf(DTMA, DPC, lag.max=9, plot = TRUE)
```

```{r}
lags1 <- ccf_result1$lag
correlations1 <- ccf_result1$acf

ccf_result2 <- ccf(DTMA, DTM, lag.max=9, plot = TRUE)
```

```{r}
lags2 <- ccf_result2$lag
correlations2 <- ccf_result2$acf

ccf_result3 <- ccf(DTMA, DRH, lag.max=9, plot = TRUE)
```

```{r}
lags3 <- ccf_result3$lag
correlations3 <- ccf_result3$acf

ccf_result4 <- ccf(DTMA, DWS, lag.max=9, plot = TRUE)
```

```{r}
lags4 <- ccf_result4$lag
correlations4 <- ccf_result4$acf

# Buat data frame untuk setiap CCF
ccf_df1 <- data.frame(Lag = lags1, Correlation = correlations1, Pair = "DTMA vs DPC")
ccf_df2 <- data.frame(Lag = lags2, Correlation = correlations2, Pair = "DTMA vs DTM")
ccf_df3 <- data.frame(Lag = lags3, Correlation = correlations3, Pair = "DTMA vs DRH")
ccf_df4 <- data.frame(Lag = lags4, Correlation = correlations4, Pair = "DTMA vs DWS")

# Gabungkan semua data frame menjadi satu
ccf_all_df <- rbind(ccf_df1, ccf_df2, ccf_df3, ccf_df4)
ccf_all_df
```


# 7 Dynardl (dynmac)
## 7.1 Uji Kontingrasi
```{r}
modelbound <- ardlBound(data = train_2225 , formula = TMA ~ PC + TM + RH + WS , case = 2 , max.p = 1, max.q = 9)
```

## 7.2 Model
### 7.2.1 Jangka Pendek
```{r}
modelardl <- dynardl(
  DTMA ~ DPC + DTM + DRH + DWS,
  data = df,
  lags = list(
    "DTMA" = 1:9,
    "DPC" = 1,
    "DTM" = 1,
    "DRH" = 1,
    "DWS" = 1
  ),
  ec = TRUE
)
```

```{r}
summary(modelardl)
```
```{r}
AIC(modelardl$model)
```

### 7.2.2 Jangka Panjang

```{r}
modelardll <- dynardl(
  formula = TMA ~ PC + TM + RH + WS,
  data = train_2225,
  levels = c("PC", "TM", "RH", "WS"),
  ec = FALSE,
)
```
```{r}
summary(modelardll)
```
```{r}
AIC(modelardll$model)
```

## 7.3 Uji Asumsi
### 7.3.1 Uji autokorelasi residual (Box-Ljung Test)
```{r}
res1 <- residuals(modelardl$model)
Box.test(res1, lag = 20, type = "Ljung-Box")
```

Hipotesis: H₀ (nol): Tidak ada autokorelasi dalam residual.

H₁ (alternatif): Terdapat autokorelasi dalam residual.

Kesimpulan: p-value = 0.5671 (>0.05) tak tolak H₀, tidak ada bukti signifikan autokorelasi dalam residual model.

### 7.3.2 Uji Normalitas (Jarque-Bera Test)
```{r}
jarque.bera.test(res1)
```

Hipotesis: H₀ (nol): Data residual berdistribusi normal.

H₁ (alternatif): Data residual tidak berdistribusi normal.

Kesimpulan: p-value = < 2.2e-16 (< 0.05), tolak H₀, residual tidak berdistribusi 

### 7.3.3 Uji Heteroskedastisitas (Breush-Pagan Test)
```{r}
fitted_val1 <- fitted(modelardl$model)
bptest(res1 ~ fitted_val1)
```

Hipotesis: H₀ (nol): Residual memiliki varians yang konstan (homoskedastis).

H₁ (alternatif): Residual memiliki varians yang tidak konstan (heteroskedastis).

Kesimpulan: p-value = 0.4291 (> 0.05), tak tolak H₀, residual memiliki varians yang konstan (homoskedastis)

### 7.3.4 Uji Multikolinearitas
```{r}
vif(modelardl$model)
```

## 7.4 Forecasting
### 7.4.1 Data Training
```{r}
# Differencing
DTMA <- diff(train_2225$TMA, differences = 1)
DPC  <- diff(train_2225$PC, differences = 1)
DTM  <- diff(train_2225$TM, differences = 1)
DRH  <- diff(train_2225$RH, differences = 1)
DWS  <- diff(train_2225$WS, differences = 1)

# Gabungkan menjadi data.frame
train_baru <- data.frame(DPC, DTM, DRH, DWS)
colnames(train_baru) <- c("DPC", "DTM", "DRH", "DWS")
```

```{r}
coefs <- summary(modelardl)$coefficients

intercept <- coefs["(Intercept)", "Estimate"]
b1 <- coefs["l.1.DPC", "Estimate"]
b2 <- coefs["l.1.DTM", "Estimate"]
b3 <- coefs["l.1.DRH", "Estimate"]
b4 <- coefs["l.1.DWS", "Estimate"]
```

```{r}
train_baru$DTMA_pred <- intercept +
  b1 * train_baru$DPC +
  b2 * train_baru$DTM +
  b3 * train_baru$DRH +
  b4 * train_baru$DWS
```

```{r}
# TMA ke-n = TMA ke-(n-1) + delta TMA ke-n
train_baru$TMA_pred <- NA
train_baru$TMA_pred[1] <- train_2225$TMA[1] + train_baru$DTMA_pred[1]

for(i in 2:nrow(train_baru)) {
  train_baru$TMA_pred[i] <- train_baru$TMA_pred[i-1] + train_baru$DTMA_pred[i]
}
```

```{r}
TMA_actual <- train_2225$TMA[-1]  # karena ada differencing
TMA_pred <- train_baru$TMA_pred
```

```{r}
plot(TMA_actual, type = "l", col = "black", main = "Train: Actual vs Predicted TMA")
lines(TMA_pred, col = "blue")
legend("topleft", legend = c("Actual", "Predicted"), col = c("black", "blue"), lty = 1)
```


```{r}
# Evaluasi
MAE <- mean(abs(TMA_pred - TMA_actual), na.rm = TRUE)
RMSE <- sqrt(mean((TMA_pred - TMA_actual)^2, na.rm = TRUE))
MAPE <- mean(abs((TMA_actual - TMA_pred) / TMA_actual), na.rm = TRUE) * 100

cat("MAE:", MAE, "\n")
```

```{r}
cat("RMSE:", RMSE, "\n")
```

```{r}
cat("MAPE:", MAPE, "%\n")
```

### 7.4.2 Data Testing
```{r}
str(test_2225)
```

```{r}
summary(test_2225)
```

```{r}
TDPC <- diff(test_2225$PC, differences = 1)
TDTM <- diff(test_2225$TM, differences = 1)
TDRH <- diff(test_2225$RH, differences = 1)
TDWS <- diff(test_2225$WS, differences = 1)

test_baru <- data.frame(TDPC, TDTM, TDRH, TDWS)
```

```{r}
colnames(test_baru) <- c("DPC", "DTM", "DRH", "DWS")
```

```{r}
coefs <- summary(modelardl)$coefficients
coefs
```

```{r}
intercept <- coefs["(Intercept)", "Estimate"]
b1 <- coefs["l.1.DPC", "Estimate"]
b2 <- coefs["l.1.DTM", "Estimate"]
b3 <- coefs["l.1.DRH", "Estimate"]
b4 <- coefs["l.1.DWS", "Estimate"]
```

```{r}
test_baru$DTMA_pred <- intercept +
  b1 * test_baru$DPC +
  b2 * test_baru$DTM +
  b3 * test_baru$DRH +
  b4 * test_baru$DWS 
```

```{r}
last_TMA_train <- tail(train_2225$TMA, 1)
last_TMA_train
```

```{r}
test_baru$TMA_pred <- NA
test_baru$TMA_pred[1] <- last_TMA_train + test_baru$DTMA_pred[1]

for(i in 2:nrow(test_baru)) {
  test_baru$TMA_pred[i] <- test_baru$TMA_pred[i-1] + test_baru$DTMA_pred[i]
}
```

```{r}
TMA_actual <- test_2225$TMA[-1]  # karena differencing
TMA_pred <- test_baru$TMA_pred

mse <- mean((TMA_actual - TMA_pred)^2, na.rm = TRUE)
rmse <- sqrt(mse)
```

```{r}
date_seq <- seq.Date(from = as.Date("2024-07-25"), by = "day", length.out = length(TMA_pred))
```

```{r}
plot(TMA_actual, type = "l", col = "black", main = "Actual vs Predicted TMA")
lines(TMA_pred, col = "blue")
legend("topleft", legend = c("Actual", "Predicted"), col = c("black", "blue"), lty = 1)
```


```{r}
plot(date_seq, TMA_actual, type = "l", col = "black", 
     main = "Actual vs Predicted TMA", xlab = "Tanggal", ylab = "TMA")
lines(date_seq, TMA_pred, col = "blue")
legend("topleft", legend = c("Actual", "Predicted"), 
       col = c("black", "blue"), lty = 1)
```

```{r}
# Asumsikan 'aktual_Y_test' adalah nilai Y aktual dari data testing
MAE <- mean(abs(TMA_pred - TMA_actual))
RMSE <- sqrt(mean((TMA_pred - TMA_actual)^2))
# Hitung MAPE jika nilai aktual Y tidak nol
MAPE <- mean(abs((TMA_actual - TMA_pred) / TMA_actual)) * 100

cat("MAE:", MAE, "\n")
```

```{r}
cat("RMSE:", RMSE, "\n")
```

```{r}
cat("MAPE:", MAPE, "%\n")
```

### 7.4.3 Predik 2025
```{r}
data_prediksi_15 <- read_excel("Data_Jan25_Mar25.xlsx")
data_prediksi_15 <- tail(data_prediksi_15, 120)
data_prediksi_15$Date <- as.Date(data_prediksi_15$Date)
str(data_prediksi_15)
```

```{r}
DPC_15 <- diff(data_prediksi_15$PC, differences = 1)
DTM_15 <- diff(data_prediksi_15$TM, differences = 1)
DRH_15 <- diff(data_prediksi_15$RH, differences = 1)
DWS_15 <- diff(data_prediksi_15$WS, differences = 1)

test_15 <- data.frame(DPC = DPC_15, DTM = DTM_15, DRH = DRH_15, DWS = DWS_15)
```

```{r}
colnames(test_15) <- c("DPC", "DTM", "DRH", "DWS")
```

```{r}
coefs <- summary(modelardl)$coefficients
coefs
```

```{r}
intercept <- coefs["(Intercept)", "Estimate"]
b1 <- coefs["l.1.DPC", "Estimate"]
b2 <- coefs["l.1.DTM", "Estimate"]
b3 <- coefs["l.1.DRH", "Estimate"]
b4 <- coefs["l.1.DWS", "Estimate"]
```

```{r}
test_15$DTMA_pred <- intercept +
  b1 * test_15$DPC +
  b2 * test_15$DTM +
  b3 * test_15$DRH +
  b4 * test_15$DWS
```

```{r}
test_15$TMA_pred <- NA
test_15$TMA_pred[1] <- data_prediksi_15$TMA[1] + test_15$DTMA_pred[1]

for(i in 2:nrow(test_15)) {
  test_15$TMA_pred[i] <- test_15$TMA_pred[i-1] + test_15$DTMA_pred[i]
}
```

```{r}
tanggal_prediksi <- seq.Date(from = as.Date("2025-01-01"), by = "day", length.out = nrow(test_15))
```

```{r}
hasil_prediksi <- data.frame(
  date = tanggal_prediksi,
  TMA_actual = data_prediksi_15$TMA[-1],  # karena differencing
  TMA_pred = test_15$TMA_pred
)
hasil_prediksi
```

```{r}
# Tentukan nama file Excel
nama_file_excel4 <- "hasil_peramalan.xlsx"

# Tulis data frame ke file Excel 
write_xlsx(hasil_prediksi, path = nama_file_excel4)
```

```{r}
ggplot(hasil_prediksi, aes(x = date, y = TMA_pred)) +
  geom_line(color = "blue", linewidth = 1) +
  labs(
    title = "Prediksi Tinggi Muka Air (TMA)",
    x = "Tanggal",
    y = "TMA Prediksi"
  ) +
  theme_minimal()
```

```{r}
plot(hasil_prediksi$date, hasil_prediksi$TMA_actual, type = "l", col = "black",
     ylab = "TMA", xlab = "Tanggal", main = "TMA Aktual vs Prediksi", cex.axis = 1.2)
lines(hasil_prediksi$date, hasil_prediksi$TMA_pred, col = "blue")
legend("topleft", legend = c("Aktual", "Prediksi"), col = c("black", "blue"), lty = 1)

```

```{r}
MAE <- mean(abs(hasil_prediksi$TMA_actual - hasil_prediksi$TMA_pred))
RMSE <- sqrt(mean((hasil_prediksi$TMA_actual - hasil_prediksi$TMA_pred)^2))
MAPE <- mean(abs((hasil_prediksi$TMA_actual - hasil_prediksi$TMA_pred) / hasil_prediksi$TMA_actual)) * 100

cat("MAE:", MAE, "\n")
```

```{r}
cat("RMSE:", RMSE, "\n")
```

```{r}
cat("MAPE:", MAPE, "%\n")
```