---
title: "MPDW Tugas Minggu 2"
author: "Dzulfikar Najib"
date: "2026-09-03"
output: 
  html_document:
    theme: flatly
    code_folding: hide
    toc: true
    toc_float:
      collapsed: true
      smooth_scroll: true
---

# Install & Load Packages

```{r}
# 1. Install paket remotes jika belum ada
# if (!require("remotes")) install.packages("remotes")

# 2. Install package orcutt langsung dari arsip CRAN
# remotes::install_version("orcutt", version = "2.3")
```

```{r}
# install.packages("lmtest")  # Untuk uji Durbin-Watson
# install.packages("HoRM")     # Untuk metode Hildreth-Lu
```


# Library

```{r}
library(lmtest)
library(orcutt)
library(HoRM)
```

# Input Data

```{r}
# Membaca file data IPM (sesuaikan nama/path file jika perlu)
data <- read.csv("ipm_panel_long_2010_2021.csv")
data
```

# Eksplorasi & Pemodelan OLS Awal:
Mengambil data Jawa tengah dan Membuat model regresi linier sederhana/berganda awal antara variabel terikat ($Y$) dan variabel bebas ($X$).

```{r}
data.jateng <- subset(data, Provinsi == "JAWA TENGAH")
str(data.jateng)
model <- lm(IPM ~ Tahun, data = data.jateng)
summary(model)
```

# Melakukan Uji Durbin-Watson

Melakukan pengecekan sisaan OLS awal menggunakan Uji Durbin-Watson (DW-Test) atau plot ACF/PACF residual.

1. Jika Nilai DW Lebih Kecil dari ($DW < d_U$). Arti: Terjadi autokorelasi positif.Penyebab: Pola error cenderung searah (jika error kemarin positif, hari ini kemungkinan besar positif).Efek: Standar error model menjadi terlalu kecil, membuat variabel independen terlihat signifikan padahal sebenarnya tidak.
2. Jika Nilai DW Lebih Besar dari ($DW > 4 - d_U$). Arti: Terjadi autokorelasi negatif.Penyebab: Pola error cenderung berlawanan arah secara ekstrem (jika error kemarin positif, hari ini negatif).Efek: Kasus ini lebih jarang terjadi, namun tetap merusak validitas uji signifikansi (uji t dan uji F).
3. Jika Nilai DW Berada di Antara ($d_L$) dan ($d_U$) Daerah Ragu-Ragu. Arti: Pengujian tidak menghasilkan kesimpulan pasti apakah ada autokorelasi atau tidak.

```{r}
dw_test <- dwtest(model)
dw_test
```

Dari hasil uji DW-Test, didapatkan nilai p-value $< 0.05$ atau statistik DW berada di luar rentang bebas autokorelasi ($d_U < DW < 4 - d_U$), yang mengindikasikan adanya autokorelasi.


# Penanganan Autokorelasi:
Meng estimasi parameter autokorelasi $\rho$ menggunakan dua pendekatan sekaligus:

## Metode Cochrane-Orcutt (iterasi hingga konvergen)

```{r}
modelCO <- cochrane.orcutt(model, convergence = 3)
modelCO
```

```{r}
y <- data.jateng$IPM
x <- data.jateng$Tahun

rho <- modelCO$rho
y.transformed <- y[-1] - (y[-12] * rho)
x.transformed <- x[-1] - (x[-12] * rho)
model.t <- lm(y.transformed ~ x.transformed)
summary(model.t)
dwtest(model.t)
```
dari hasil uji DW-Test pada model Cochrane-Orcutt, didapatkan nilai p-value $> 0.05$ atau statistik DW berada di dalam rentang bebas autokorelasi ($d_U < DW < 4 - d_U$), yang mengindikasikan bahwa sisaan model sudah terbebas dari masalah autokorelasi.

## Metode Hildreth-Lu (pencarian $\rho$ optimal via minimasi SSE)

```{r}
hildreth.lu.func <- function(r, model){
  x <- model.matrix(model)[,-1]
  y <- model.response(model.frame(model))
  n <- length(y)
  t <- 2:n
  y <- y[t]-r*y[t-1]
  x <- x[t]-r*x[t-1]
  
  return(lm(y~x))
}

# Mencari rho yang meminimumkan SSE
r <- seq(0.1, 0.9, by = 0.1)
tab <- data.frame("rho" = r, "SSE" = sapply(r, function(i){deviance(hildreth.lu.func(i, model))}))
round(tab, 4)
```

Hasil pencarian awal menunjukkan bahwa nilai $\rho$ yang meminimalkan SSE berada di sekitar 0.5. Namun, untuk mendapatkan estimasi yang lebih presisi, dilakukan pencarian lanjutan pada rentang $\rho$ yang lebih tinggi.


```{r}
# Pencarian rho presisi tinggi
rOpt <- seq(0.9, 0.99, by = 0.001)
tabOpt <- data.frame("rho" = rOpt, "SSE" = sapply(rOpt, function(i){deviance(hildreth.lu.func(i, model))}))
head(tabOpt[order(tabOpt$SSE),])
```

```{r}
par(mfrow = c(1,1))
plot(tab$SSE ~ tab$rho, type = "l", xlab = "Rho", ylab = "SSE")
abline(v = tabOpt[tabOpt$SSE == min(tabOpt$SSE), "rho"], lty = 2, col = "red", lwd = 2)
```


```{r}
# Mengambil rho optimal secara otomatis dari SSE terkecil
rho_opt <- tabOpt[which.min(tabOpt$SSE), "rho"]
modelHL <- hildreth.lu.func(rho_opt, model)
summary(modelHL)

dwtest(modelHL)
```

Karena nilai p-value $> 0.05$ atau statistik DW berada di dalam rentang bebas autokorelasi ($d_U < DW < 4 - d_U$), maka sisaan model Hildreth-Lu sudah terbebas dari masalah autokorelasi.

# Langkah 4: Evaluasi dan Perbandingan Kebaikan Model

Membandingkan kebaikan model OLS Awal, Cochrane-Orcutt, dan Hildreth-Lu berdasarkan nilai *Sum of Squared Errors* (SSE), statistik Durbin-Watson (DW), serta *p-value*.

```{r}
# 1. Ekstraksi Metrik Model OLS Awal
sse_ols <- deviance(model)
dw_ols  <- dwtest(model)$statistic
p_ols   <- dwtest(model)$p.value

# 2. Ekstraksi Metrik Model Cochrane-Orcutt
sse_co  <- deviance(model.t)
dw_co   <- dwtest(model.t)$statistic
p_co    <- dwtest(model.t)$p.value

# 3. Ekstraksi Metrik Model Hildreth-Lu
sse_hl  <- deviance(modelHL)
dw_hl   <- dwtest(modelHL)$statistic
p_hl    <- dwtest(modelHL)$p.value

# 4. Menyusun Tabel Perbandingan
tabel_evaluasi <- data.frame(
  Metode = c("OLS Awal", "Cochrane-Orcutt", "Hildreth-Lu"),
  Rho = c("-", round(rho, 4), round(rho_opt, 4)),
  SSE = c(round(sse_ols, 5), round(sse_co, 5), round(sse_hl, 5)),
  DW_Statistik = c(round(dw_ols, 4), round(dw_co, 4), round(dw_hl, 4)),
  p_value = c(format.pval(p_ols, digits = 4), 
              format.pval(p_co, digits = 4), 
              format.pval(p_hl, digits = 4))
)

tabel_evaluasi
```

Berdasarkan tabel evaluasi di atas, kedua metode penanganan autokorelasi (Cochrane-Orcutt dan Hildreth-Lu) berhasil menaikkan nilai statistik Durbin-Watson mendekati angka 2 dan menghasilkan $p\text{-value} > 0.05$, yang menunjukkan sisaan model sudah terbebas dari masalah autokorelasi. Model terbaik dipilih berdasarkan nilai SSE terkecil dan statistik DW yang paling mendekati 2.

# Langkah 5: Ekstraksi Parameter & Formulasi Model Akhir

Mengembalikan nilai intersep hasil transformasi ($\hat{\beta}_0^*$) ke bentuk model asal ($\hat{\beta}_0 = \frac{\hat{\beta}_0^*}{1 - \rho}$) untuk menyusun persamaan regresi IPM Jawa Tengah.

## Mengambil parameter dari model terbaik (misal: Hildreth-Lu)
```{r}
b0_star <- coef(modelHL)[1]  # Intersep ter-transformasi
b1      <- coef(modelHL)[2]  # Koefisien variabel Tahun
```

## Mengembalikan nilai Intersep ke bentuk asal
```{r}
b0_asal <- b0_star / (1 - rho_opt)
```

## Menampilkan Ringkasan Parameter Akhir
```{r}
cat("================ PARAMETER MODEL AKHIR ================\n")
cat("Nilai Intersep Asal (b0) :", round(b0_asal, 4), "\n")
cat("Nilai Koefisien Tahun (b1):", round(b1, 4), "\n")
cat("Nilai Rho Terpilih        :", round(rho_opt, 4), "\n")
cat("-------------------------------------------------------\n")
cat("Persamaan Penduga IPM Jawa Tengah:\n")
cat("IPM_hat =", round(b0_asal, 4), "+", round(b1, 4), "* Tahun\n")

```

**Interpretasi Model Akhir:**

* Intersep ($\hat{\beta}_0 = `r round(b0_asal, 4)`$): Nilai dugaan IPM Provinsi Jawa Tengah pada tahun basis ($Tahun = 0$).

* Koefisien Slope ($\hat{\beta}_1 = `r round(b1, 4)`$): Setiap kenaikan 1 unit tahun, rata-rata IPM Jawa Tengah diperkirakan mengalami peningkatan sebesar r round(b1, 4) unit, setelah mengontrol struktur autokorelasi deret waktu.

